---
title: "Analyse"
author: "jcb"
date: "21 juin 2015"
output: html_document
---

Nettoyage
=========

Durée de la formation
---------------------
```{r}
file <- "../data/TABLEAU EXCEL EBOLA 2015-modifie.csv"
d <- read.csv(file)

library(likert)

d$DUREE <- as.character(d$DUREE)
d$DUREE[is.na(d$DUREE)] <- "NON"
d$DUREE <- as.factor(d$DUREE)
d$DUREE <- factor(d$DUREE, levels = c("NON","< 6","6-12",">12"))

```

Analyse univariée
=================

Durée de la formation
---------------------
```{r}
summary(d$DUREE)
```


Catégorie socio-professionnelle
-------------------------------

```{r}
summary(d$CSP)
```

Ville
-----
```{r}
summary(d$VILLE)

table(d$VILLE, d$CSP)
chisq.test(d$VILLE, d$CSP)


table(d$VILLE, d$DUREE)
fisher.test(d$VILLE, d$DUREE)

```

Likert
======

questions 1.2.12.14.15 traitent du niveau d'information (1et2) et du niveau de formation (12.14.15)
Niveau d'information
--------------------

QUEST.1: Je me tiens au courant des dernières informations de la presse télévisée concernant le virus Ebola

QUEST.2: Je me tiens au courant des dernières informations de la presse écrite concernant le virus Ebola

```{r}
summary(d$QUEST.1, na.rm = TRUE)
summary(d$QUEST.2, na.rm = TRUE)
tapply(d$QUEST.1, d$VILLE, mean)
boxplot(d$QUEST.1 ~ d$VILLE)
boxplot(d$QUEST.2 ~ d$VILLE)
info <- d[,2:3]
l <- likert(info, nlevels = 7)
l
plot(l)

```

Niveau de formation (12.14.15)
-------------------

12. Je pense être suffisamment informé(e) quant aux modes de transmissions du virus Ebola

14. Je pense être suffisamment formé(e) pour m’habiller avec la tenue de protection face au virus Ebola

15. Je pense être suffisamment formé(e) pour ôter la tenue de protection face au virus Ebola

```{r}
formation <- d[, c(13, 15:16)]
l <- likert(formation, nlevels = 7)
l
plot(l)
```

